臺灣高等法院高雄分院民事判決　　　　　 98年度上字第271號
上　訴　人　柯恆仔
訴訟代理人　陳炳彰律師
被上訴人　　吳文喜
上列當事人間請求侵權行為損害賠償事件，上訴人對於民國98年
10月7 日臺灣屏東地方法院97年度訴字第124 號第一審判決提起
上訴，本院於100年4月27日言詞辯論終結，判決如下：
    主  文
上訴駁回。
第二審訴訟費用由上訴人負擔。
    事 實 及 理 由
一、被上訴人經合法通知，未於言詞辯論期日到場，核無民事訴
    訟法第386 條所列各款情形，爰依上訴人之聲請，由其一造
    辯論而為判決。
二、上訴人起訴主張：伊之母董對仔於民國96年6 月20日上午8
    時27分許，騎乘車牌號碼LCT-527 號重型機車，沿屏東縣恆
    春鎮（下稱恆春鎮○○○里○○路段外環道由南往北方向行
    駛，途經墾4-1 道路20.9公里處時，遭被上訴人所駕駛未懸
    掛車牌之自用小客車( 引擎號碼為N0000000F)自右方小路開
    出，疏未注意支線道車應讓幹道車先行及車前狀況，而撞擊
    董對仔人車倒地並受傷，詎被上訴人逕自離開現場，董對仔
    經路人報案，輾轉送至署立恆春醫院、南門醫院、東港安泰
    醫院急救；惟於到達東港安泰醫前，已因急性硬腦膜下出血
    死亡。爰依民法第184 條第1 項前段、第185 第1 項、第19
    1 條之2 、第192 條第1 項、第194 條規定，聲明請求被上
    訴人賠償上訴人為董對仔支出之救護車暨醫療費用新台幣（
    下同）8,303 元、殯葬費449,200 元及精神慰撫金3,000,00
    0 元，合計3,457,503 元，及自起訴狀繕本送達之翌日起至
    清償日止，按週年利率5%計算之利息。
三、被上訴人未於本院準備程序及言詞辯論程序到庭，惟其於原
    審以言詞辯稱：上訴人請求之精神慰撫金金額過高等語。
四、原審經審理後，判命被上訴人應給付上訴人816,002 元【（
    救護車暨醫療費用8,303 元+ 殯葬費449,200 元+ 精神慰撫
    金1,500,000 元）×（1-董對仔過失比例20% ）- 強制汽車
    責任險死亡給付分配額750,000 元=816,002元】，及自96年
    11月27日起至清償日止，按年息5%計算之利息，並駁回上訴
    人其餘請求。上訴人不服，提起上訴，並於本院上訴聲明：
    (一)原判決關於駁回上訴人後開第二項請求部分廢棄；(二)上開
    廢棄部分，被上訴人應再給付上訴人1,816,002 元及自96年
    11月27日起至清償日止，按年息5%計算之利息；(三)訴訟費用
    由被上訴人負擔。【至原審判決駁回上訴人關於825,499 元
    （即3,457,503 元-816,002元-1,816,002元=825,499元）本
    息部分之請求，未據上訴人上訴，已告確定；另原審判命被
    上訴人給付部分，未據被上訴人上訴，亦已確定】。
五、上訴人主張伊母董對仔於96年6 月20日上午8 時27分許，騎
    乘車牌號碼LCT-527 號重型機車，沿恆春鎮○○里○○路段
    外環道由南往北方向行駛，途經墾4-1 道路20.9公里處時，
    遭被上訴人自右方（東側）小路衝出而撞擊；被上訴人有疏
    未注意支線道車應讓幹道車先行及車前狀況之過失等情，被
    上訴人於原審並不爭執（見原審卷第17頁）。且被上訴人因
    本件交通事故所涉過失致死罪嫌，業經原法院以96年度交訴
    字第122 號及本院刑事庭以97年度交上訴字第32號判處有期
    徒刑7 月並告確定，亦有上開判決2 件附卷足稽（見原審卷
    第3-5 、60-62 頁，下稱系爭刑案）。是上訴人主張之前揭
    事實，自堪信為真。惟按損害之發生或擴大，被害人與有過
    失者，法院得減輕賠償金額，或免除之，民法第217 條第1
    項定有明文。此項規定之目的，在謀求加害人與被害人間之
    公平，故在裁判上法院得以職權減輕或免除之（最高法院85
    年台上字第1756號判例意旨）。又按行經無號誌之交岔路口
    ，應減速慢行，作隨時停車之準備；汽車行駛時，駕駛人應
    注意車前狀況，並隨時採取必要之安全措施，此為道路交通
    安全規則第93條第1 項第2 款、第94條第3 項所明定。經查
    ，董對仔騎車行駛所在之恆春鎮○○路段外環道北向車道，
    於事故後經警方勘查結果並無煞車痕；又被上訴人與董對仔
    兩車撞擊後之碎片係散落在該交岔路口內大光路北向車道距
    路面邊線垂直距離約1.9 公尺處，被上訴人車前保險桿左側
    部位則掉落在該交岔路口外南向、大光路路面邊線外約0.5
    公尺處（即2.4 公尺-1.9公尺=0.5公尺）；另大光路北向車
    道距上開兩車撞擊碎片散落處往北約13.7公尺（2.9 公尺+
    1.8 公尺+1.6公尺+1.2公尺=13.7 公尺）近大光路中心分向
    線處有血跡，董對仔所騎機車倒地在上開兩車撞擊碎片散落
    處往北約18.8公尺（即13.7公尺+3.6公尺+0.8公尺+0.7公尺
    =18.8 公尺）之大光路南向車道近路面邊線處（距路面邊線
    約0.4 公尺，即1.9 公尺-1.5公尺）；再者，上開兩車撞擊
    碎片散落處往北約2.9 公尺起，大光路北向車道自距路面邊
    線1.7 公尺處往西北方向有長約6.6 公尺之刮地痕（圖面長
    度為3.3 公分，比例為2 公尺，3.3 ×2=6.6 ），以上各節
    經本院調取系爭刑案全卷，有道路交通事故現場圖附於警詢
    卷可稽（系爭刑案警詢卷第19頁）。復者，被上訴人於系爭
    刑案警詢中陳稱：伊駕車自大光路外環道旁小路駛出車頭突
    出一點（東住西），看見董對仔騎車快速前進（南往北）等
    語（見警詢卷第2 頁背面、第3 頁）。基上，由被上訴人所
    稱其甫駛出大光路外環道旁小路即與董對仔發生撞擊，核與
    上開交通事故現場圖所示，兩車撞擊碎片散落地點係在交岔
    路口距大光路路面邊線約1.9 公尺處，並不相悖；又由兩車
    撞擊後，董對仔所駕機車往西北方向留有刮地痕約6.6 公尺
    ，滑行總長約19公尺（18.8公尺），董對仔飛拋至撞擊處西
    北方約14公尺（13.7公尺），且董對仔行駛之大光路北向車
    道於上開交岔路口前並無煞車痕等情，足徵董對仔所駕機車
    於撞擊前係以相當速度前行，核與被上訴人所述董對仔騎車
    快速前進乙情，亦相應合。故此，堪認董對仔於事發前行近
    無號誌交岔路口，亦未遵交通安全規則前揭規定減速慢行、
    作隨時停車之準備或未注意車前狀況。本件前經送請台灣省
    高屏澎區車輛行車事故鑑定委員會鑑定，亦同此見解，有鑑
    定意見書附卷可稽（原審交附民字卷第10-11 頁）。是董對
    仔就本件事故之發生係與有過失，洵堪認定。本院審酌被上
    訴人負有支線道車停讓幹道車先行之較高度注意義務而疏未
    注意，及董對仔行經交岔路口亦疏未減速慢行，致生本件事
    故等一切情狀，認董對仔就本件事故應負2/10之過失責任，
    被上訴人就本件事故應負8/10之過失責任。
六、按不法侵害他人致死者，被害人之父、母、子、女及配偶，
    雖非財產上之損害，亦得請求賠償相當之金額，民法第194
    條定有明文。又慰撫金之核給需斟酌雙方身分、資力與加害
    程度，以定其相當之數額，最高法院51年台上字第223 號判
    例意旨可資參照。本院審酌被上訴人遽失至親，猶以被上訴
    人於事發後離去現場，棄放而未施以必要之救助，上訴人精
    神上之痛苦至深，及上訴人係高中畢業，現無業，曾經營市
    場攤販，先前每月收入約10,000元至20,000元不等，名下有
    汽車1 輛，無其他財產；另被上訴人不識字，名下有汽車2
    輛，無其他財產或收入，此各據兩造於本院及系爭刑案警詢
    陳明在卷（本院卷第45頁、系爭刑案警詢卷第1 頁），並有
    稅務電子閘門財產所得調件明細表附卷可稽（原審卷第24-2
    6 頁）等一切情狀，認上訴人請求被上訴人給付精神慰撫金
    於1,500,000 元之範圍內為適當，逾此金額之請求非屬有據
    。
七、綜合前述，堪認上訴人因本件事故得請求精神慰撫金1,500,
    000 元。又被上訴人於原審就上訴人請求賠償救護車暨醫療
    費用8,303 元、殯葬費449,200 元，均表示不爭執（原審卷
    第18、96頁）。是依上合計，上訴人因本件事故所受損害總
    計為1,957,503 元（即1,500,000 元+8,303元+449,200元=1
    ,957,503元）。按民法第192 條、第194 條規定不法侵害他
    人致死者，加害人對於支出醫療費、殯葬費之人，亦應負損
    害賠償責任，及被害人之父、母、子、女、配偶亦得請求加
    害人賠償非財產上損害，均係間接被害人得請求賠償之特例
    ，此等請求權雖係固有之權利，然其權利係基於侵權行為之
    規定而發生，自不能不負擔被害人之過失，而亦應有民法第
    217 條過失相抵規定之適用（最高法院73年台再字第182 號
    判例意旨參照）。而董對仔就本件事故應負擔2/10之過失責
    任，業敘如前，是上訴人得請求被上訴人賠償之金額自應依
    此比例減為1,566,002 元【即1,957,503 元×（1-2/10）≒
    1,566,002 元，元以下四捨五入】。再按，因汽車交通事故
    死亡者，為受害人之父母、子女及配偶為第一順位請求權人
    ，得向特別補償基金請求補償；同一順位之遺屬有數人時，
    按人數平均分補償。此為強制汽車責任保險法第11條第1 項
    第2 款第1 目、第2 項所明定。又特別補償基金所為之補償
    ，視為損害賠償義務人損害賠償金額之一部分，損害賠償義
    務人受賠償請求時，得扣除之，同法第42條亦有明文。查，
    董對仔有子女共2 人即上訴人與其弟柯文正，父母、配偶均
    已，此經上訴人陳明在卷，並有戶口名簿影本可稽（原審
    卷第73頁、交附民字卷第5 頁）；且柯文正已領取特別補償
    基金所為保險死亡給付1,500,000 元，亦據上訴人自承在卷
    （原審卷第73頁）。依上開規定，應認上訴人已分領強制汽
    車保險死亡給付750,000 元，且應自其本件請求金額中扣除
    之。是此，上訴人本件得請求被上訴人給付之金額為816,00
    2 元（1,566,002 元-750,000元=816,002元）。從而，上訴
    人本於侵權行為法律關係，請求被上訴人再為給付上訴人1,
    816,002 元及自96年11月27日（即起訴狀繕本送達翌日）起
    至清償日止，按年息5%計算之利息，為無理由，不應准許。
    原審就此請求部分為上訴人敗訴之判決，並無不合。上訴意
    旨指摘原判決不當，求予廢棄改判，為無理由，應予駁回。
八、據上論結，本件上訴為無理由，依民事訴訟法第463 條、第
    385 條第1 項前段、第449 條第1 項、第78條，判決如主文
    。
中    華    民    國   100   年     5     月    11    日
                            民事第三庭
                                審判長法官  張國彬
                                法      官  吳登輝
                                法      官  甯  馨
以上正本證明與原本無異。
如對本判決上訴，須於判決送達後20日內向本院提出上訴狀，其
未表明上訴理由者，應於上訴後20日內向本院提出上訴理由書（
均須按他造當事人之人數附繕本）。上訴時應提出委任律師或具
有律師資格之人之委任狀，並依附註條文規定辦理。如委任律師
提起上訴者，應一併繳納上訴審裁判費。
中    華    民    國   100   年     5     月    11    日
                                書  記  官  施耀程
附註：
民事訴訟法第466 條之1 ：
對於第二審判決上訴，上訴人應委任律師為訴訟代理人，但上訴
人或其法定代理人具有律師資格者，不在此限。
上訴人之配偶、三親等內之血親、二親等內之姻親，或上訴人為
法人、中央或地方機關時，其所屬專任人員具有律師資格並經法
院認適當者，亦得為第三審訴訟代理人。
第1 項但書及第2 項情形，應於提起上訴或委任時釋明之。